【裁判字號】    94,訴,96
【裁判日期】    950321
【裁判案由】    詐欺等
【裁判全文】
臺灣苗栗地方法院刑事判決                94年度訴字第96號
公  訴  人  臺灣苗栗地方法院檢察署檢察官
被      告  乙○○
                    巷37號
上列被告因詐欺等案件，經檢察官提起公訴（93年度偵字第3383
號），本院判決如下：
    主  文
乙○○連續行使偽造私文書，足以生損害於他人，處有期徒刑陸
月，如易科罰金，以參佰元折算壹日。
    事  實
一、乙○○自民國89年3 月20日起，自任互助會會首，召集壬○○（以黃燕國、黃邦國、黃碧霞、黃碧雲名義跟會）、卯○○（以黃錦湖名義跟會）、庚○○（以黃旭國名義跟會）、
    黃惠娜、戊○○、阮素梅（現更名為阮子恩）、何國富（嗣
    後退會，由阮素梅以其名義跟會）、甲○○（跟2 會）、洪
    文祥、丑○○○（以賴明輝名義跟會）、癸○○、辛○○、
    子○○○（以蔡江鋒名義跟2 會）等人為互助會會員，每會
    新臺幣（下同）2 萬元，採內標制，互助會由89年3 月20日
    至91年1 月20日止，標會地點在苗栗縣通霄鎮○○里○○路
    ○ 段437 巷37號乙○○住處，由乙○○負責開標、收取標金
    、交付得標會款等事宜，詎乙○○因一時經濟窘困，竟基於
    意圖為自己不法所有之概括犯意，未經己○○、丁○○、丙○○、葉銘裕之同意，即虛列其等名義為會員（其中「丁○○」之名字誤載為「林恭里」，「丙○○」誤載為「林阿旭
    」），名義上連同會首共計23會，登載於互助會單上，隱瞞
    之，使其他真實參加會員不知情，而於90年4 月起至7 月止
    即附表編號1 至4 所示時間，於空白紙張上書寫附表編號1
    至4 所示得標金額（此部分並未偽造他人署押），參予競標
    而得標，使其他各活會會員陷於錯誤，誤以為葉銘裕、丙○○、丁○○、己○○為實際得標人，而各交付如附表編號1
    至4 所示會款予乙○○；乙○○又承前揭犯意及行使偽造私
    文書之概括犯意，於90年8 月20日及9 月20日即附表編號5
    、6 所示時間，假冒甲○○之名義，於空白紙張（均已遭乙○○丟棄）上書寫如附表編號5 、6 所示得標金額並偽簽甲○○之署押，表示甲○○願以所載得標金額標取會款之用意
    ，而於上開時間持以行使參加競標並得標，使其他各活會會
    員陷於錯誤，誤以為甲○○得標，而各交付附表編號5 、6
    所示會款予乙○○，前後共計詐得會款561,000 元（詳如附
    表所載），足以生損害於葉銘裕、丙○○、丁○○、己○○
    、甲○○及其他活會會員。嗣於90年10月間，甲○○欲標會
    時，乙○○始告知已以其名義參與競標並得標，甲○○至此
    始悉上情。
二、案經甲○○訴請臺灣苗栗地方法院檢察署檢察官偵查起訴。
    理  由
壹、證據能力部分
    當事人、代理人或辯護人於法院調查證據時，知有第159 條
    第1 項不得為證據之情形，而未於言詞辯論終結前聲明異議
    者，視為有前項之同意，刑事訴訟法第159 條之5 第2 項定
    有明文，而第159 條第項所稱「被告以外之人」，參酌同條
    項92年1 月14日修正理由第3 段，不僅指證人，亦包含共同
    被告、共犯、被害人等非有證人身分之人。查本件當事人於
    本院審理中言詞辯論終結前均未爭執證人在警詢、偵查中供
    述之在審判外陳述之證據能力，揆諸上揭法條，本件證人壬○○、卯○○、庚○○、黃惠娜、己○○、戊○○、阮素梅
    、洪文祥、丑○○○、癸○○、辛○○、子○○○、寅○○
    等人於警詢中所為證述，其等在審判外之陳述均具有證據能
    力，合先敘明。
貳、實體部分
一、訊據被告乙○○固不否認有於上揭時、地召集前揭互助會等
    情，惟矢口否認有行使偽造私文書及詐欺犯行，辯稱：我並
    未冒用葉銘裕、丙○○、丁○○、己○○、甲○○之名義標
    會，葉銘裕部分，他有參加也有標會，但沒繳錢就跑了，丙○○、丁○○、己○○部分，他們一開始都同意參加，後來
    又說不要，但因為名字已經寫上去，所以同意我繼續使用他
    們的名義，甲○○部分，我有事先經過她的同意，才以其名
    義標會云云。然查：
（一）被告於前揭時、地，召集上開每會2 萬元之互助會，採取
      內標制，連同會首共計23會，由被告負責開標及收取會款
      ，又被告曾以告訴人甲○○之名義在空白紙張上書寫得標
      金額，參與競標並得標等情，業據被告供明在卷，並經告
      訴人甲○○指訴甚詳，且經證人壬○○、卯○○、庚○○
      、黃惠娜、戊○○、阮素梅、洪文祥、丑○○○、癸○○
      、辛○○、子○○○於警詢中證述明確，並有互助會單影
      本1 份附卷足憑。
（二）被告辯稱有經過告訴人甲○○同意乙節，為告訴人甲○○
      所否認，且於本院審理時具結證稱：「（乙○○有沒有跟
      你說過他想要借你的會來標？）沒有。」、「（你從頭到
      尾都沒有同意他用你的名義來標會？）沒有。」等語（見
      本院卷第82、83頁），而被告對於告訴人甲○○於何時、
      如何同意等情，亦無法舉證證明，參以告訴人甲○○與被
      告為親戚關係，且2 人之間並無恩怨乙情，為被告所不否
      認，告訴人甲○○在負擔刑事偽證罪之風險下，仍一再證
      稱並未同意被告使用其名義標會，堪認其無故意設詞誣陷
      被告之理，告訴人甲○○之指訴顯與事實相符，是被告上
      開所辯，不足採信。
（三）被告辯稱證人丙○○、丁○○、己○○一開始均有參加互
      助會，事後退會，惟均同意被告使用其等名義標會乙節，
      依證人丙○○、己○○、丁○○於本院審理時均具結證稱
      ，被告未曾召集其等參加所組之互助會，且未提過要以其
      等之名義標會，亦未曾見過互助會單，彼等3 人對於被告
      召集互助會之事均不知悉等語（見本院卷第85至90頁），
      再依卷附之互助會單，被告甚至將證人丙○○、丁○○之
      名字寫錯為「林阿旭」、「林恭里」，更見證人丙○○、
      林恭里對於被告召集互助會一事確實不知悉，況論上開證
      人有同意被告使用其等之名義參與競標並得標；參以被告
      亦自承與證人丙○○、己○○之間並無恩怨，與證人丁○○曾因分財產有糾紛，但不嚴重等語（見本院卷第95頁）
      ，則證人丙○○、丁○○、己○○在負擔刑事偽證罪之風
      險下，亦無故意設詞誣陷被告之理，是被告上開所辯，亦
      難採信。
（四）被告辯稱葉銘裕有得標，並未虛列其名義乙節，訊之被告
      先辯稱：「葉銘裕的部分是他母親參加的，會也是他母親
      標走的。」等語（見本院卷第43頁），嗣又辯稱：「葉銘
      裕跟我參加互助會」、「他當時有工作，他有標到會，沒
      有繳錢就跑了。」等語（見本院卷第95頁），被告對於會
      員究竟係寅○○或葉銘裕及何人得標乙節，前後供述已有
      不一；且依證人寅○○即葉銘裕之母於警詢中證稱：「乙○○曾來邀請我參加互助會，但我沒有參加。」、「那時
      候我兒子葉銘裕還在讀書，那有錢參加該互助會。」「（
      乙○○是否曾來收取會錢？）沒有」等語（見本院卷第28
      、29頁），復與被告所辯不符；再參以被告亦供稱與寅○○及葉銘裕之間並無糾紛等語（見本院卷第95頁），則證
      人寅○○應無故意誣陷被告之情形，是被告辯稱並未虛列
      葉銘裕為互助會會員云云，並不可採。
（五）綜上，被告所辯，顯係事後卸責之詞，不足採信。本件事
      證明確，被告之犯行，應堪認定。
二、按民間互助會，無論何人得標，均有按期繳交會款之義務，
    故會首冒名盜標，其詐欺所得之款，應僅限於未得標會員繳
    納之會款。再按刑法第210 條之偽造私文書罪，固須以無制
    作權之人，捏造或冒用他人名義而制作文書，並足以生損害
    於公眾或他人為要件，但此制作名義人，不以形式上表現於
    文書內為必要，倘依習慣或特約，諸如以言詞、動作、筆跡
    、內容、慣用語、特殊制作方式、專用信箋等方法，實質上
    使人得知係以他人名義所制作，足以表示一定用意之證明者
    ，因已妨害該制作名義人之信用，可生損害於公眾或他人，
    依同法第220 條第1 項（修正前為同法第220 條）規定，仍
    應論以偽造準私文書罪，皆以私文書論自明。我國民間互助
    會，係由會首招募會員參加所組成，每於標會時，通常由欲
    標取會款之會員，在空白紙條上，或僅書立其姓名、綽號及
    數字者，甚或祗書寫數字而未書立其姓名、綽號，另以上開
    言詞等方法表示係何會員所出具者，則依習慣或特約均足以
    辨明係該會員以所書數字為標息金額參加競標之標單，自應
    以私文書論（最高法院89年度台上字第1319號判決意旨可資
    參照）。被告冒用會員（告訴人甲○○）或虛列會員名義（
    證人葉銘裕、丙○○、丁○○、己○○），偽填競標利息於
    空白紙投標單，雖未記載會員姓名，但已足以表示投標者所
    欲出之標金金額，該投標單應屬刑法第220 條第1 項之準私
    文書，其復持以行使參加競標，足生損害於遭冒標之人，又
    使不知情之活會會員陷於錯誤，而遵期繳交會錢，詐騙會款
    ，核被告所為，係犯刑法第216 條、第220 條第1 項、第21
    0 條之行使偽造準私文書罪及同法第339 條第1 項之詐欺取
    財罪。被告偽造標單準私文書後進而持以行使參與投標標取
    會款，其偽造之低度行為應為行使之高度行為所吸收，不另
    論罪。被告以同一次詐欺行為，同時向多數活會會員詐取會
    款，係以一行為觸犯數個相同之詐欺罪名，為同種想像競合
    犯，依刑法第55條規定，應從一重處斷。被告前後多次行使
    偽造準私文書及詐欺取財犯行，時間緊密，手法相同，各觸
    犯構成要件相同之罪名，顯係各基於概括犯意反覆為之，均
    為連續犯，應依刑法第56條之規定各論以一罪，並加重其刑
    。又被告多次行使偽造準私文書以詐欺會款，所犯連續行使
    偽造準私文書與連續詐欺取財犯行間，有方法結果之牽連關
    係，應從重論以行使偽造準私文書罪。被告虛列證人己○○
    、丁○○、丙○○及案外人葉銘裕之名義為會員，藉此詐欺
    互助會其他活會會員部分，雖未經起訴，惟與起訴部分，有
    連續犯裁判上一罪之關係，自應併予審理，併予敘明。爰審
    酌被告利用其主持合會之便，冒標會款，造成活會會員財務
    上損失，其詐欺金額、迄今未能妥適與會員處理合會債務及
    犯罪後之否認犯行之態度等一切情狀，量處如主文所示之刑
    ，併諭知易科罰金之折算標準。被告偽造之標單私文書，並
    未扣案，且其供承業已丟棄，顯已滅失，爰不另為沒收之諭
    知。
據上論斷，應依刑事訴訟法第299 條第1 項前段，刑法第56條、
第210 條、第216 條、第220 條第1 項、第339 條第1 項、第55
條、第41條第1 項前段，罰金罰鍰提高標準條例第1 條前段、第
2條 ，判決如主文。
本案經檢察官黃彥琿到庭執行職務。
中    華    民    國    95    年    3     月    21    日
                  刑事第三庭  審判長法  官  柳章峰
                                    法  官  呂曾達
                                    法  官  林卉聆
以上正本證明與原本無異。
如不服本判決，應於判決送達後10日內向本院提出上訴狀（應抄
附繕本）。告訴人或被害人如對於本判決不服者，應具備理由請
求檢察官上訴，其上訴期間之計算係以檢察官收受判決正本之日
期為準。
                                    書記官  盧俊良
中    華    民    國    95    年    3     月    21    日
附錄論罪科刑之法條全文：
中華民國刑法第210條
偽造、變造私文書，足以生損害於公眾或他人者，處5 年以下有
期徒刑。
中華民國刑法第216條
行使第210 條至第215 條之文書者，依偽造、變造文書或登載不
實事項或使登載不實事項之規定處斷。
中華民國刑法第339條第1項
意圖為自己或第三人不法之所有，以詐術使人將本人或第三人之
物交付者，處5 年以下有期徒刑、拘役或科或併科1 千元以下罰
金。
附表
┌─┬────┬──────┬───┬───────┬─┐
│編│時間    │被冒用之會員│得標金│詐得金額      │備│
│號│        │            │額（新│              │註│
│  │        │            │臺幣，│              │  │
│  │        │            │下同）│              │  │
├─┼────┼──────┼───┼───────┼─┤
│1 │90年4 月│葉銘裕      │      │（00000-0000）│  │
│  │（第14會│（虛列會員）│2200元│x （23-14-3） │  │
│  │）      │            │      │=106800       │  │
│  │        │            │      │扣除虛列之活會│  │
│  │        │            │      │會員丙○○、林│  │
│  │        │            │      │宮里、己○○  │  │
├─┼────┼──────┼───┼───────┼─┤
│2 │90年5 月│丙○○      │      │（00000-0000）│  │
│  │（第15會│（即會單上  │2400元│x （23-15-2） │  │
│  │）      │ 之林阿旭， │      │= 105600      │  │
│  │        │ 虛列會員） │      │扣除虛列之活會│  │
│  │        │            │      │會員丁○○、林│  │
│  │        │            │      │萬生          │  │
├─┼────┼──────┼───┼───────┼─┤
│  │90年6 月│丁○○（即會│      │（00000-0000）│  │
│3 │（第16會│單上之林恭里│3400元│x （23-16-1） │  │
│  │）      │，虛列會員）│      │=99600        │  │
│  │        │            │      │扣除虛列之活會│  │
│  │        │            │      │會員己○○    │  │
├─┼────┼──────┼───┼───────┼─┤
│  │90年7 月│己○○（虛列│      │（00000-0000）│  │
│4 │（第17會│會員）      │3000元│x （23-17）   │  │
│  │）      │            │      │=102000       │  │
├─┼────┼──────┼───┼───────┼─┤
│  │90年8 月│            │      │（00000-0000）│  │
│5 │（第18會│甲○○      │4200元│x （23-18）   │  │
│  │）      │            │      │=79000        │  │
├─┼────┼──────┼───┼───────┼─┤
│  │90年9 月│            │      │（00000-0000）│  │
│6 │（第19會│甲○○      │3000元│x （23-19）   │  │
│  │）      │            │      │=68000        │  │
├─┴────┴──────┴───┴───────┴─┤
│詐得總金額為561000元                                  │
└───────────────────────────┘


司法院資訊處製作；財團法人民間司法改革基金會備份。
